ACORDAO-COMPLETO-2411794

ACÓRDÃO 6181/2020 ATA 17/2020 - SEGUNDA CÂMARA

VISTOS, relatados e discutidos estes autos em que se analisam atos de concessão e alteração de reforma a militares vinculados ao Comando do Pessoal de Fuzileiros Navais. 
ACORDAM os Ministros do Tribunal de Contas da União, reunidos em Sessão da 2ª Câmara, ante as razões expostas pelo Relator, e com fulcro no art. 71, incisos III e IX, da Constituição Federal e nos arts. 1º, inciso V, e 39, inciso II, da Lei 8.443/1992, c/c o art. 259, inciso II, do Regimento Interno/TCU, em:
9.1. considerar legais as reformas concedidas aos Srs. Inonax Guedes dos Santos (peça 3) ; Itamar de Souza Pinto (peça 5) e Jacob Sotero da Cunha (peça 7) , determinando o registro dos atos correspondentes; 
9.2. considerar ilegais os atos de alteração de reforma dos Srs. Inonax Guedes dos Santos (peça 2) , Itamar de Souza Pinto (peça 4) e Jacob Sotero da Cunha (peça 6) , recusando os correspondentes registros; 
9.3. aplicar a orientação fixada no verbete da Súmula/TCU 106 acerca das parcelas indevidamente percebidas de boa-fé pelos interessados mencionados no subitem 9.2;
9.4. determinar ao Comando do Pessoal de Fuzileiros Navais, em relação aos atos indicados no subitem 9.2 acima, que: 
9.4.1. no prazo de 15 (quinze) dias, a contar da ciência desta deliberação, abstenha-se de realizar pagamentos decorrentes dos atos impugnados, sujeitando-se a autoridade administrativa omissa à responsabilidade solidária, nos termos do art. 262, caput, do Regimento Interno/TCU;
9.4.2. comunique os interessados a respeito deste Acórdão, alertando-os de que o efeito suspensivo proveniente da interposição de possíveis recursos perante o TCU não os eximem da devolução dos valores percebidos indevidamente após a respectiva notificação, caso os recursos não sejam providos;
9.4.3. no prazo de 30 (trinta) dias, contados da ciência desta deliberação, encaminhe ao Tribunal, por cópia, comprovante da data em que os interessados tomaram conhecimento desta decisão.

Análise de atos de concessão e alteração de reforma a ex-servidores militares vinculados ao Comando do Pessoal de Fuzileiros Navais.

Segunda Câmara

3. Interessados: Inonax Guedes dos Santos (XXX.330.674-XX); Itamar de Souza Pinto (XXX.032.487-XX); e Jacob Sotero da Cunha (XXX.091.087-XX).

13.1. Ministros presentes: Ana Arraes (Presidente), Augusto Nardes, Aroldo Cedraz e Raimundo Carreiro.
13.2. Ministros-Substitutos presentes: Marcos Bemquerer Costa (Relator) e André Luís de Carvalho.

ACORDAO-COMPLETO-2485890

Acórdão 9759/2021 - Segunda Câmara

INONAX GUEDES DOS SANTOS

MARCOS BEMQUERER

Adoto como Relatório, com os pertinentes ajustes de forma, a instrução da Secretaria de Fiscalização de Pessoal - Sefip, por meio da qual os atos de concessão e de alteração de reforma objeto destes autos foram analisados e cujo encaminhamento contou com a anuência do Procurador Sérgio Ricardo Costa Caribé (peças 9 a 11) :
"INTRODUÇÃO
1.	Trata-se de atos de concessão de reforma a Jacob Sotero da Cunha (CPF XXX.091.087-XX) , Inonax Guedes dos Santos (CPF XXX.330.674-XX) e Itamar de Souza Pinto (CPF XXX.032.487-XX) , militares do Comando da Marinha. 
2.	Os atos foram submetidos à apreciação do Tribunal de Contas da União (TCU) para fim de registro, nos termos do art. 71, inciso III, da Constituição Federal. O cadastramento e a disponibilização ao TCU ocorreram por intermédio do Sistema de Apreciação e Registro de Atos de Admissão e Concessões (Sisac) , na forma dos arts. 2o, caput e inciso V, e 4o, caput, da então Instrução Normativa - TCU 55/2007.
EXAME TÉCNICO
3. Os procedimentos para exame, apreciação e registro de atos de pessoal encontram-se estabelecidos atualmente na Instrução Normativa - TCU 78/2018 e na Resolução - TCU 206/2007. Em seus arts. 4o, § 2o, e 3o, § 3o, respectivamente, essas normas dispõem que os atos de pessoal disponibilizados por meio do Sisac devem ser submetidos à crítica automatizada do próprio sistema, com base em parâmetros predefinidos.
4.	Relativamente aos atos de concessão de reforma, as rotinas de crítica das informações cadastradas no Sisac foram elaboradas e validadas levando-se em conta as peculiaridades desses atos. Os itens de verificação do sistema compreendem prazos e fundamentos legais, assim como eventuais ocorrências de acumulação. Trata-se de verificações mais abrangentes, minuciosas e precisas do que aquelas que podem ser realizadas por mãos humanas, proporcionando um nível de segurança ainda maior.
5.	Além da crítica automatizada, há verificação humana adicional no caso de haver alertas do sistema ou informações não formatadas, como esclarecimentos do gestor ou do controle interno. 
6.	Pesquisas aos sistemas internos do Tribunal e a análise dos atos identificaram que os três interessados possuem dois atos de reforma, um inicial e outro de alteração. Os atos iniciais concedem reforma por idade limite de permanência na reserva com base no art. 106, inciso I da Lei 6.880/1980.
7.	Já os atos de alteração pretendem elevar o posto da base de cálculo para o recebimento do soldo, com base no art. 110, § 1º da Lei 6.880/1980. Acontece que os militares já¿ se encontravam reformados por idade limite de permanência na reserva. Quanto a este caso, cabe tecer algumas considerações. 
8.	E¿ importante salientar que esta Corte de Contas, recentemente, mudou o entendimento quanto a¿ possibilidade de o militar já¿ reformado por limite de idade para permanência na reserva receber um posto/graduação acima, para fins de proventos, por ocasião de sua reforma por incapacidade, amparada no art. 110 da Lei 6.880/1980, firmando entendimento de que apenas militares da ativa ou da reserva podem receber a majoração no posto/graduação, conforme texto da lei a seguir: 
'Art. 110. O militar da ativa ou da reserva remunerada, julgado incapaz definitivamente por um dos motivos constantes dos incisos I e II do art. 108, será¿ reformado com a remuneração calculada com base no soldo correspondente ao grau hierárquico imediato ao que possuir ou que possuía na ativa, respectivamente 
§ 1º Aplica-se o disposto neste artigo aos casos previstos nos itens III, IV e V do artigo 108, quando, verificada a incapacidade definitiva, for o militar considerado invalido, isto e¿, impossibilitado total e permanentemente para qualquer trabalho. 
§ 2º Considera-se, para efeito deste artigo, grau hierárquico imediato: 
a) o de Primeiro-Tenente, para Guarda-Marinha, Aspirante-a-Oficial e Suboficial ou Subtenente; 
b) o de Segundo-Tenente, para Primeiro-Sargento, Segundo-Sargento e Terceiro-Sar-
gento; e
c) o de Terceiro-Sargento, para Cabo e demais prac¿as constantes do Quadro a que se refere o artigo 16. 
§ 3º Aos benefícios previstos neste artigo e seus parágrafos poderão ser acrescidos outros relativos a¿ remuneração, estabelecidos em leis especiais, desde que o militar, ao ser reformado, já¿ satisfaça às condições por elas exigidas.' 
9.	Dessa forma, como o caso semelhante abordado no Acórdão 2.225/2019 - Plena¿rio, da Relatoria do Ministro Benjamin Zymler, entende-se que o benefício previsto no art. 110 da Lei 6.880/1980, expressamente dirigido ao militar da ativa ou da reserva remunerada, não alcança o militar reformado. 
10. Os interessados foram reformados inicialmente nas seguintes datas: Sr. Jacob Sotero da Cunha em 14/3/1984, Sr. Inonax Guedes dos Santos em 28/10/2005 e Sr. Itamar de Souza Pinto em 27/7/2005, todos por terem atingido idade limite de permanência na reserva, nos termos do art. 106, I, da Lei 6.880/1980. Pretendem, no ato de alteração, a melhoria da reforma para que seus proventos passem a ser calculados com base na remuneração de posto superior na inatividade, em razão da superveniência de condição que determina a invalidez. 
11. Não existe, portanto, amparo legal para a concessão destas melhorias, devendo os atos de alteração das reformas serem considerados ilegais e negado o registro. 
CONCLUSA¿O 
12. Tendo em vista as análises dos atos de concessão de reforma, esta unidade técnica considera que os atos iniciais dos interessados Jacob Sotero da Cunha (CPF XXX.091.087-XX) , Inonax Guedes dos Santos (CPF XXX.330.674-XX) e Itamar de Souza Pinto (CPF XXX.032.487-XX) podem receber a chancela de legalidade e o registro por este Tribunal. Já¿ os atos de alteração de reforma dos devem ser considerados ilegais e negado o registro. 
PROPOSTA DE ENCAMINHAMENTO 
13. Ante o exposto, propõe-se: 
a)	considerar legal e determinar o registro dos atos de concessão inicial de reforma a Jacob Sotero da Cunha (CPF XXX.091.087-XX) , Inonax Guedes dos Santos (CPF XXX.330.674-XX) e Itamar de Souza Pinto (CPF XXX.032.487-XX) , com fundamento nos arts. 71, inciso III, da Constituição Federal, 1º, inciso V, e 39, inciso II, da Lei 8.443/1992 e 260, § 1º, do Regimento Interno do Tribunal de Contas da União; 
b)	considerar ilegal e negar o registro dos atos de alteração de reforma de Jacob Sotero da Cunha (CPF XXX.091.087-XX) , Inonax Guedes dos Santos (CPF XXX.330.674-XX) e Itamar de Souza Pinto (CPF XXX.032.487-XX) , com fundamento nos arts. 71, inciso III, da Constituição Federal, 1º, inciso V, e 39, inciso II, da Lei 8.443/1992 e 260, § 1º, do Regimento Interno do Tribunal de Contas da União;
b.1) dispensar o ressarcimento das quantias indevidamente recebidas de boa-fé¿ pelos interessados, consoante o disposto no Enunciado 106 da Súmula da Jurisprudência do TCU; 
b.2) determinar ao Comando da Marinha que: 
b.2.1) no prazo de 15 (quinze) dias, a contar da ciência desta deliberação, abstenha-se de realizar pagamentos decorrentes dos atos impugnados, sujeitando-se a autoridade administrativa omissa a¿ responsabilidade solidária, nos termos do art. 262, caput, do Regimento Interno/TCU; 
b.2.2) de¿ ciência, no prazo de 15 (quinze) dias, a contar do recebimento da notificação deste Acórdão, aos interessados, encaminhando a este Tribunal, no prazo de 30 (trinta dias) , comprovante das referidas ciências; e 
b.2.3) alerte os interessados que o efeito suspensivo proveniente da interposição de possíveis recursos perante o TCU não os exime da devolução dos valores percebidos indevidamente após a respectiva notificação, caso os recursos não sejam providos. 
c) determinar a¿ Secretaria de Fiscalização de Pessoal que monitore o cumprimento das medidas indicada no subitem b.2, representando a este Tribunal, caso necessário."
É o Relatório.

não há.

Procurador Sérgio Ricardo Costa Caribé.

PESSOAL. REFORMA. ATRIBUIÇÃO DE VANTAGEM PREVISTA NO ART. 110 DA LEI 6.880/1980 A MILITARES QUE JÁ SE ENCONTRAVAM REFORMADOS. ILEGALIDADE DOS ATOS DE ALTERAÇÃO DA REFORMA, COM NEGATIVA DE REGISTRO. LEGALIDADE DOS ATOS INICIAIS DE CONCESSÃO DA REFORMA, COM DETERMINAÇÃO PARA O REGISTRO CORRESPONDENTE.

REFORMA (REFO)

Secretaria de Fiscalização de Pessoal - Sefip.

Em apreciação atos de concessão e de alteração de reforma aos Srs. Jacob Sotero da Cunha, Inonax Guedes dos Santos e Itamar de Souza Pinto, militares vinculados ao Comando do Pessoal de Fuzileiros Navais (peças 2-7) . 
2.	A Secretaria de Fiscalização de Pessoal - Sefip, em instrução que contou com o endosso do Ministério Público junto ao TCU  (peça 11) , apontou a ilegalidade dos atos de alteração de reforma dos aludidos militares (peças 2, 4 e 6) , propondo a legalidade apenas para os atos iniciais de concessão de reforma (peças 3, 5 e 7) , com os correspondentes registros. 
3.	Essas alterações que estão sendo questionadas nestes autos alcançam militares já reformados e concedem a eles mais de um posto acima daqueles que ostentavam na atividade, em desacordo com o art. 110 da Lei 6.880/1980 e o Acórdão 2225/2019-TCU-Plenário (rel. Min. Benjamin Zymler) .
4.	A Lei 6.880/1980, que dispõe sobre o Estatuto dos Militares, define, em seu art. 110, que:
"Art. 110. O militar da ativa ou da reserva remunerada, julgado incapaz definitivamente por um dos motivos constantes dos incisos I e II do art. 108, será reformado com a remuneração calculada com base no soldo correspondente ao grau hierárquico imediato ao que possuir ou que possuía na ativa, respectivamente.  (caput do artigo com redação dada pela Lei 7.580, de 23/12/1986) 
§ 1º Aplica-se o disposto neste artigo aos casos previstos nos itens III, IV e V do artigo 108, quando, verificada a incapacidade definitiva, for o militar considerado inválido, isto é, impossibilitado total e permanentemente para qualquer trabalho.
§ 2º Considera-se, para efeito deste artigo, grau hierárquico imediato: 
a) o de Primeiro-Tenente, para Guarda-Marinha, Aspirante-a-Oficial e Suboficial ou Subtenente; 
b) o de Segundo-Tenente, para Primeiro-Sargento, Segundo-Sargento e Terceiro-Sargento; e 
c) o de Terceiro-Sargento, para Cabo e demais praças constantes do Quadro a que se refere o artigo 16. 
§ 3º Aos benefícios previstos neste artigo e seus parágrafos poderão ser acrescidos outros relativos à remuneração, estabelecidos em leis especiais, desde que o militar, ao ser reformado, já satisfaça às condições por elas exigidas.
§ 4º  (Revogado pela Medida Provisória nº 2.215-10, de 31/8/2001) 
§ 5º  (Revogado pela Medida Provisória nº 2.215-10, de 31/8/2001) " (grifos acrescidos) 
5.	Da leitura do dispositivo acima, verifica-se que o benefício nele previsto é direcionado ao militar da ativa ou da reserva remunerada, que, ao ser considerado incapaz, é reformado, passando a ter seus proventos calculados com correspondência a um posto acima do que possuía na ativa. 
6.	Neste Tribunal, o entendimento mais recente, vigente a partir da prolação do Acórdão 2225/2019-TCU-Plenário (TC Processo 002.418/2019-3, rel. Min. Benjamin Zymler) , é de que o benefício previsto no art. 110 da Lei 6.880/1980 não alcança o militar reformado nem permite o cálculo dos proventos com correspondência a mais de um posto acima do que o militar possuía na ativa.
7.	Como exposto no voto condutor da referida deliberação, "há distinção tão substancial entre os regimes jurídicos aplicáveis, de per si, aos militares da ativa, da reserva e reformados que não se apresenta razoável pretender igualá-los". Nesse sentido, transcreve-se excerto do voto que subsidiou o Acórdão 13439/2019-TCU-Primeira Câmara, relatado pelo Min. Benjamin Zymler, que evidencia a diferença entre os inativos que estão na reserva e os reformados e observa haver coerência na lei ao não conceder a vantagem do art. 110 da Lei 6.880/1980 aos militares já reformados: 
"12. Ora, o art. 110 do Estatuto dos Militares tem por evidente propósito compensar os militares da ativa que tenham sua carreira precocemente interrompida por infortúnios associados ao cumprimento do dever. A exceção são as enfermidades referidas no inciso V do art. 108, mas mesmo ali se faz inequívoca a intenção do legislador de favorecer o militar vitimado pela interrupção abrupta da carreira.
13. Naturalmente, não há que se falar em interrupção da carreira no caso de militares já reformados.
14. Poder-se-ia até objetar, é verdade, que os militares da reserva, expressamente referidos pela norma, também se encontram, tecnicamente, na situação de inativos. No entanto, insisto, o discrímen entre reserva e reforma é tal que a simples leitura da conceituação dada aos institutos espanca qualquer dúvida a respeito. Eis o que dispõe o art. 3º da Lei 6.880/1980:
'Art. 3° Os membros das Forças Armadas, em razão de sua destinação constitucional, formam uma categoria especial de servidores da Pátria e são denominados militares.
§ 1° Os militares encontram-se em uma das seguintes situações:
a) na ativa:
 (...) 
b) na inatividade:
I - os da reserva remunerada, quando pertençam à reserva das Forças Armadas e percebam remuneração da União, porém sujeitos, ainda, à prestação de serviço na ativa, mediante convocação ou mobilização; e
II - os reformados, quando, tendo passado por uma das situações anteriores estejam dispensados, definitivamente, da prestação de serviço na ativa, mas continuem a perceber remuneração da União.'
15. Nessa mesma linha, saliento que, em sua redação original, o § 1º do art. 110 do Estatuto dirigia-se unicamente aos militares da ativa. Foi a ocorrência de casos reais de incapacidade - envolvendo reservistas convocados - ocasionada por ferimento ou enfermidade contraída em função do efetivo exercício da atividade militar (incisos I e II do art. 108) que motivou o legislador a lhes estender o benefício. Reproduzo a exposição de motivos que fundamentou a alteração: (...) 
16. Portanto, a não concessão da vantagem aos militares já reformados não foi um mero descuido da lei; tampouco representa, sob qualquer enfoque que se considere, ofensa ao princípio da isonomia."
8.	Convém ressaltar que a tese acolhida por este Tribunal no âmbito do TC Processo 002.418/2019-3 (Acórdão 2225/2019-TCU-Plenário) está em afino com a jurisprudência pacificada do Superior Tribunal de Justiça - STJ, valendo trazer à baila o Enunciado do acórdão proferido no REsp 1.340.075/CE:
"ADMINISTRATIVO. MILITAR. REFORMA. ALTERAÇÃO DE BENEFÍCIO. INCAPACIDADE SUPERVENIENTE. ART. 110, § 1º C/C ART. 108, V, DA LEI 6.880/80. MILITARES DA ATIVA OU RESERVA REMUNERADA. RESTRIÇÃO. MILITAR JÁ REFORMADO. IMPOSSIBILIDADE. 
1. A reforma do militar com a remuneração calculada com base no soldo correspondente ao grau hierárquico imediato ao que possuir ou que possuía na ativa, nos termos do art. 110, § 1º, c/c o art. 108, V, da Lei 6.880/80, restringe-se aos militares da ativa ou reserva remunerada, na exata disposição do caput do art. 110, não sendo possível a concessão de tal benesse àqueles militares já reformados. 
2. Recurso especial não provido' (REsp 1.340.075/CE, Rel. Min. Castro Meira, Segunda Turma, julgado em 9/4/2013, DJe de 15/4/2013; ênfase acrescentada) ."
9.	Importa mencionar, ainda, que o entendimento constante no Voto que embasou o julgado acima reproduzido passou a ser adotado como referência por este Tribunal nas apreciações de atos de concessão, conforme indicado no subitem 9.5 do multicitado Acórdão 2225/2019-TCU-Plenário:
"9.5. em atenção aos princípios da segurança jurídica e da boa-fé, aplicar o entendimento constante do voto que fundamentou o acórdão proferido pelo STJ no REsp 1.340.075/CE, relativo aos destinatários do benefício do art. 110, § 1º, da Lei 6.880/1980, aos atos concessórios a serem apreciados por este TCU a partir da data de prolação deste acórdão;"
10.	À luz do atual entendimento deste Tribunal, concordo com o posicionamento uniforme da Sefip e do Ministério Público/TCU no sentido de que os atos de alteração das reformas dos Srs. Inonax Guedes dos Santos (peça 2) , Itamar de Souza Pinto (peça 4) e Jacob Sotero da Cunha (peça 6) devem ser considerados ilegais, visto que os militares já se encontravam reformados quando foram considerados incapazes com base no art. 108 da Lei 6.880/1980. Ademais, ainda que estivessem na ativa ou na reserva remunerada, não poderiam receber soldos correspondentes a mais de um posto acima daqueles que ocupavam na ativa.
11.	Por sua vez, os atos iniciais de reforma, contidos nas peças 3, 5 e 7, devem ser considerados legais, conferindo-se registro aos correspondentes atos. 
12. 	Outrossim, de conformidade com o art. 262 do Regimento Interno deste Tribunal, importa determinar ao Comando do Pessoal de Fuzileiros Navais que faça cessar os pagamentos decorrentes dos atos impugnados, sob pena de responsabilidade solidária da autoridade administrativa omissa. 
13.	Deve-se também determinar ao órgão de origem que comunique aos interessados sobre a deliberação do Tribunal, alertando-os de que o efeito suspensivo proveniente da interposição de eventuais recursos não os exime da devolução dos valores percebidos indevidamente após a notificação, caso esses não sejam providos. Após, o Comando do Pessoal de Fuzileiros Navais deve remeter ao Tribunal documento comprobatório de que os Srs. Inonax Guedes dos Santos, Itamar de Souza Pinto e Jacob Sotero da Cunha foram cientificados do julgamento desta Corte.
Ante o exposto, manifesto-me por que seja adotada a deliberação que ora submeto a este Colegiado.
TCU, Sala das Sessões, em 02 de junho de 2020.
MARCOS BEMQUERER COSTA
Relator